【裁判字號】    99,訴,262
【裁判日期】    991018
【裁判案由】    分割共有物
【裁判全文】
臺灣雲林地方法院民事判決               99年度訴字第262號
原      告  宙○○
訴訟代理人  施登煌律師
被      告  寅○○
            辰○○
兼  共  同
訴訟代理人  酉○○
被      告  巳○○
            乙○
            戌○○
            亥○○
            午○○
            癸○○
            丙○○
            庚○○
            甲○○
            戊○○
            丁○○
            丑○○
            未○○
            卯○○
            申○○
            辛○○
            壬○○
            己○○○
            子○○
            天○○
            地○○
            宇○○
上列當事人間請求分割共有物事件，本院於民國99年10月4 日言
詞辯論終結，判決如下：
    主  文
被告丁○○、丑○○、未○○、卯○○、己○○○、申○○、辛○○、壬○○、子○○、天○○、地○○、宇○○應就坐落雲林
縣土庫鎮○○○段二０九地號、地目建、面積二０四一平方公尺
土地，被繼承人張德行應有部分六六二四分之一二八一辦理繼承
登記。
兩造共有上開土地，以雲林縣虎尾地政事務所民國九十九年六月
二十九日複丈成果圖所示乙案修正方法分割，即：
符號Ａ部分面積三四一．０九平方公尺土地分歸被告甲○○取得
。
符號Ｂ部分面積三五．四０平方公尺土地分歸被告午○○取得。
符號Ｃ部分面積三０．五七平方公尺土地分歸被告癸○○取得。
符號Ｄ部分面積四五一．一五平方公尺土地分歸原告取得。
符號Ｅ部分面積三五九．三一平方公尺土地分歸被告丁○○、丑
○○、未○○、卯○○、己○○○、申○○、辛○○、壬○○、
子○○、天○○、地○○、宇○○共同取得，並保持公同共有。
符號Ｆ部分面積三一九．０二平方公尺土地分歸被告戊○○、乙○、戌○○、亥○○共同取得，並按應有部分三四三八分之一一
四六、三四三八分之七六四、三四三八分之七六四、三四三八分
之七六四比例保持共有。
符號Ｇ部分面積二四一．二四平方公尺土地分歸被告辰○○、寅
○○、酉○○共同取得，並按應有部分八六０分之二一五、八六
０分之二一五、八六０分之四三０比例保持共有。
符號Ｊ部分面積八０．二一平方公尺土地分歸被告巳○○、丙○○、庚○○共同取得，並按應有部分五七二分之二八六、五七二
分之一四三、五七二分之一四三比例保持共有。
符號Ｍ部分為道路，面積一八三．０一平方公尺分歸兩造共同取
得，並按原應有部分比例保持共有。
原告、被告甲○○應支付之補償金額，如附表所示，並由其餘被
告按附表所示之金額受領。
訴訟費用由兩造按原應有部分比例負擔。
    事實及理由
一、被告辰○○、寅○○、酉○○、巳○○、乙○、戌○○、午
    ○○、癸○○、丙○○、庚○○、丁○○、未○○、卯○○
    、申○○、辛○○、壬○○、己○○○、子○○、天○○、
    地○○、宇○○未於言詞辯論期日到場，核無民事訴訟法第
    386 條各款所列情形，爰依原告聲請，由其一造辯論而為判
    決。
二、原告主張：坐落雲林縣土庫鎮○○○段209 地號、地目建、
    面積2041平方公尺土地（下稱系爭土地）為兩造所共有，應
    有部分詳如土地登記謄本權利範圍欄所載，然系爭土地共有
    人之一張德行已於民國85年03月08日死亡，而其繼承人即被
    告丁○○、丑○○、未○○、卯○○、己○○○、申○○、
    辛○○、壬○○、子○○、天○○、地○○、宇○○尚未辦
    理繼承登記，為此上開繼承人即被告丁○○、丑○○、未○○、卯○○、己○○○、申○○、辛○○、壬○○、子○○
    、天○○、地○○、宇○○，應就系爭土地被繼承人張德行
    應有部分6624分之1281辦理繼承登記後，以利分割，又系爭
    土地迄今仍保持共有，致土地無法充分利用，而兩造間並未
    定有不能分割之期限，亦無因物之使用目的，不能分割之情
    形，為充分利用各共有人土地，爰依民法第823 條第1 項規
    定訴請裁判分割，請依雲林縣虎尾地政事務所99年06月29日
    之複丈成果圖所示乙案修正方法分割等語。並聲明：除補償
    金額外，餘如主文所示。
三、被告部分：
  (一)被告亥○○陳稱：願與被告乙○、戌○○繼續保持共有，請
    求保留符號G 建物，且分配在前之人要補助分配在後之人，
    同意按乙案修正方法分割。
  (二)被告甲○○陳稱：請求按伊所有建物坐落之位置分配，對原
    告主張之分割方案沒有意見，同意按乙案修正方法分割，但
    不同意鑑定報告鑑定伊需提出補償金額。
  (三)被告戊○○陳稱：希望分配在後才可出入，對乙案修正方法
    分割沒有意見，但請求鑑價土地差額
  (四)被告丑○○陳稱：如不要損害建物，則對乙案修正方法分割
    沒有意見。
  (五)被告酉○○、寅○○、辰○○未於言詞辯論期日到庭，惟據
    其以前到場陳稱：願與被告寅○○、辰○○繼續保持共有，
    希望不負擔道路，按土地登記謄本所載面積分足與伊等，同
    意按乙案修正方法分割。
  (六)被告巳○○、丙○○、庚○○未於任何期日到場，惟據其等
    提出書狀陳稱：其等願繼續保持共有，並分別按應有部分 2
    分之1 、4 分之1 、4 分之1 比例共有，以符合同地段 210
    ─1 地號土地共有持分及共同使用。
  (七)被告乙○、戌○○、午○○、癸○○、丁○○、未○○、卯
    ○○、申○○、辛○○、壬○○、己○○○、子○○、天○○、地○○、宇○○未於言詞辯論期日到庭，亦未提出任何
    書狀作何聲明及陳述。
四、按各共有人得隨時請求分割共有物，但因物之使用目的不能
    分割或契約訂有不分割之期限者，不在此限。又共有物之分
    割，依共有人協議之方法行之，分割方法不能協議決定者，
    法院得因任何共有人之聲請，命為左列之分配：一、以原物
    分配於各共有人。二、變賣共有物，以價金分配於各共有人
    ，民法第823 條第1 項、第824 條第1 項、第2 項分別定有
    明文。原告主張系爭土地為兩造共有，應有部分各如土地登
    記簿謄本所載之權利範圍欄所示，原告欲分割系爭土地以便
    利土地之利用，然訴外人張德行已於85年03月08日死亡，而
    其繼承人即被告丁○○、丑○○、未○○、卯○○、己○○○、申○○、辛○○、壬○○、子○○、天○○、地○○、
    宇○○尚未辦理繼承登記，為此被告丁○○、丑○○、未○○、卯○○、己○○○、申○○、辛○○、壬○○、子○○
    、天○○、地○○、宇○○，應就系爭土地被繼承人張德行
    應有部分6624分之1281辦理繼承登記後，以利分割。又系爭
    土地之共有人間並無不分割之特約，亦無因物之使用目的不
    能分割之情形，惟無法達成協議分割等情，業據原告提出土
    地登記謄本、繼承系統表、戶籍謄本為證，並經本院現場履
    勘明確，製有勘驗筆錄在卷可稽，復為被告所不爭執，再徵
    之上開土地共有人之一乙○、戌○○、午○○、癸○○、丁○○、未○○、卯○○、申○○、辛○○、壬○○、己○○○、子○○、天○○、地○○、宇○○均未提出書狀或到場
    表示意見，顯已無法協議分割情節以觀，足認兩造無法達成
    協議分割，堪信原告上開之主張屬實，是原告以兩造不能達
    成分割協議，訴請被告丁○○、丑○○、未○○、卯○○、
    己○○○、申○○、辛○○、壬○○、子○○、天○○、地
    ○○、宇○○辦理繼承登記，與裁判分割系爭土地，於法自
    屬有據，應予准許。
五、按裁判上定共有物之分割分法，法院有審酌共有物各種情形
    ，顧及共有人全體利益而自由裁量之權，不受任何當事人主
    張之拘束，最高法院29年度上字第1792號、49年度台上字第
    2569號判例可資參照。查系爭土地面積為2041平方公尺，系
    爭土地北側臨民生路，對外交通，如現況圖（見雲林縣虎尾
    地政事務所98年2 月13日複丈成果圖）編號A 為二樓房屋、
    面積139 平方公尺，編號B 為地面層房屋、面積34平方公尺
    ，符號C 為地面層房屋、面積68平方公尺，符號D 為地面層
    房屋、面積100 平方公尺，符號E 為二樓房屋、面積60平方
    公尺，符號F 為地面層房屋、面積61平方公尺，符號G 為地
    面層房屋、面積95平方公尺，符號H 為地面層房屋、面積10
    8 平方公尺，符號I 為地面層房屋、面積78平方公尺，符號
    J 為地面層房屋、面積42平方公尺，符號K 為4 樓房屋、面
    積34平方公尺，符號L 為3 樓房屋、面積35平方公尺，符號
    M 為地面層房屋、面積63平方公尺，符號N 為地面層房屋、
    面積58平方公尺，符號O 為地面層房屋、面積70平方公尺，
    符號P 為地面層房屋、面積77平方公尺，符號Q 為地面層房
    屋、面積40平方公尺，符號R 為地面層房屋、面積59平方公
    尺，符號S 為地面層房屋、面積39平方公尺，符號T 為現況
    道路、面積86平方公尺，符號U 為地面層豬舍、面積15平方
    公尺，符號V 為地面層鐵皮屋、面積47平方公尺，該等建物
    除符號A 、E 、K 、L 建物較具經濟價值外，其餘建物興建
    年代久遠，經濟價值不高等情，業經本院會同雲林縣虎尾地
    政事務所勘驗現場明確，並製有勘驗筆錄，及該所98年2 月
    13日土地複丈成果圖在卷可憑。本院審酌系爭土地依原告所
    主張之雲林縣台西地政事務所99年6 月29日複丈成果圖所示
    乙案修正方法分割，係依兩造現使用區域為分割原則，變動
    較小，亦無他人互相配合之牽制，影響較小，分割後兩造取
    得之土地均屬方正，各共有人間均便於利用，並均臨道路出
    入方便，符合大多數人之利益，及系爭土地之經濟利用，並
    經被告亥○○、甲○○、戊○○、丑○○、酉○○、寅○○
    、辰○○、巳○○、丙○○、庚○○同意此分割方案，故認
    依原告主張之分割方案即雲林縣虎尾地政事務所99年6 月29
    日之複丈成果圖所示乙案修正方法分割對兩造較公平、合理
    ，且符合土地整體之利用價值，並兼及兩造間共有價值平等
    均衡原則，乃判決如主文第02項所示。
六、再按以原物為分配時，如共有人中，有不能按其應有部分受
    分配者，得以金錢補償之，民法第824 條第3 項定有明文。
    又按法院裁判分割共有物，除應斟酌各共有人之利害關係，
    及共有物之性質外，尚應斟酌共有物之價格，倘共有人中有
    不能按其應有部分受分配，或所受分配之不動產，其價格不
    相當時，法院非不得命以金錢補償之，最高法院57年度台上
    字第2117號判例可資參照。經查，系爭土地共有人之應有部
    分詳如卷附土地登記謄本所載之權利範圍欄所示，因採原告
    主張之上開方案分割，將致系爭土地共有人分配所得之面積
    增減如附表增減面積欄所示之面積。再系爭土地為非都市土
    地，經編定為鄉村區乙種建築用地，位於雲林縣馬光厝派出
    所北側，屬典型之農村聚落型態，該地居民呈老年化狀態，
    人口外流情況十分明顯，北側對外聯絡道路為民生路，西側
    需賴同地段207 ─10地號土地之4 公尺巷道對外聯絡，交通
    狀況良好，然因被告原告及被告甲○○於本件分割後所取得
    之系爭土地A 、D 部分臨上開民生路，其價值確實較其餘當
    事人取得部分之價值為高，本院遂依聲請囑託宏大不動產估
    價師聯合事務所鑑定系爭土地分割前價值、分割後價值及分
    割後互補之價額，該事務所鑑定完畢，並檢送不動產估價報
    告書到院，原告及被告甲○○雖對該報告書之鑑定結果有意
    見，然迄不能提出該估價報告書上關於鑑定方法之說明有何
    錯誤或不妥，是原告及被告甲○○空言否認，要不可採，且
    經本院審酌當地公告現值、土地使用狀況、系爭土地之地理
    位置等情，認原告、被告甲○○應支付之補償金額，如附表
    所示，並由其餘被告按附表所示之金額受領，應屬合宜公允
    ，爰判決如主文第3 項所示。
七、末查，分割共有物乃具非訟事件之性質，本院斟酌何種分割
    方法較能增進共有物之經濟效益，並兼顧兩造之利益，以決
    定適當之分割方法，不因何造起訴而有不同，故原告請求分
    割之訴雖有理由，惟關於訴訟費用負擔，以共有人全體各按
    其應有部分比例負擔，方屬事理之平，併此敘明。
八、訴訟費用負擔之依據：民事訴  法第80條之1 、第85條第02
    項。
中    華    民    國    99    年    10    月    18    日
                  民事第二庭    法  官  陳秋如
以上正本係照原本作成
如對本判決上訴，須於判決送達後20日內向本院提出上訴狀（需
按他造人數提出繕本）。如委任律師提起上訴者，應一併繳納上
訴審裁判費。
中    華    民    國    99    年    10    月    18    日
                                書記官  官佳慧
附表：
┌────┬───────┬──────────────┐
│        │              │  應提出補償金額（新台幣）  │
│受補償人│應受補償金額  ├───────┬──────┤
│        │（新台幣）    │    甲○○    │    宙○○  │
│        │              │              │            │
├────┼───────┼───────┼──────┤
│午○○  │  18,610元    │   13,678元   │   4,932元  │
│        │              │              │            │
├────┼───────┼───────┼──────┤
│癸○○  │  42,864元    │   31,504元   │  11,360元  │
├────┼───────┼───────┼──────┤
│丁○○  │              │              │            │
│丑○○  │              │              │            │
│未○○  │              │              │            │
│卯○○  │              │              │            │
│己○○○│              │              │            │
│申○○  │連帶36,079元  │   26,517元   │  9,562元   │
│辛○○  │              │              │            │
│壬○○  │              │              │            │
│子○○  │              │              │            │
│天○○  │              │              │            │
│地○○  │              │              │            │
│宇○○  │              │              │            │
├────┼───────┼───────┼──────┤
│戊○○  │              │              │            │
│乙○    │  76,504元    │   56,229元   │  20,275元  │
│戌○○  │（該 4 人再分 │              │            │
│亥○○  │別按 3438 分之│              │            │
│        │1146、3438 分 │              │            │
│        │之 764、3438分│              │            │
│        │之764、3438 分│              │            │
│        │之 764 比例受 │              │            │
│        │償）          │              │            │
│        │              │              │            │
├────┼───────┼───────┼──────┤
│辰○○  │              │              │            │
│寅○○  │  199,251元   │   146,445元  │  52,806元  │
│酉○○  │（該 3 人再分 │              │            │
│        │別按 860 分之 │              │            │
│        │215、860 分之 │              │            │
│        │215、860 分之 │              │            │
│        │430比例受償） │              │            │
│        │              │              │            │
├────┼───────┼───────┼──────┤
│巳○○  │              │              │            │
│丙○○  │  15,361元    │   11,290元   │  4,071元   │
│庚○○  │（該 3 人再分 │              │            │
│        │別按 572 分之 │              │            │
│        │286、572 分之 │              │            │
│        │143、572 分之 │              │            │
│        │143比例受償） │              │            │
└────┴───────┴───────┴──────┘

司法院資訊處製作；財團法人民間司法改革基金會備份。
